臺灣高等法院臺中分院民事裁定
111年度抗字第251號
抗  告  人  法務部行政執行署彰化分署

法定代理人  謝道明  


相  對  人  陳奕樑  
上列當事人間聲請管收事件，抗告人對於中華民國111年5月23日
臺灣彰化地方法院111年度聲管更字第1號裁定提起抗告，本院裁
定如下： 
    主  文
抗告駁回。
抗告程序費用由抗告人負擔。
    理  由
一、抗告人聲請及抗告意旨略以：○○食品有限公司（下稱○○公司
    ）迄民國110年9月13日止，積欠93年、95至98年營利事業所
    得稅、96至99年營業稅及房屋稅暨滯納金共新臺幣（下同）
    5,156,610元（滯納利息未計，下稱系爭稅款）。相對人自9
    1年4月18日○○公司設立時起至99年12月29日○○公司廢止登記
    時止，擔任○○公司之董事，且為○○公司之法定清算人。○○公
    司於欠稅年度後仍持續分配盈餘給股東，且有高額營業收入
    卻不繳納系爭稅款；○○公司設於兆豐國際商業銀行、滙豐（
    台灣）商業銀行之帳戶亦有大額款項匯入後立即提領之紀錄
    ；相對人並自○○公司設於元大商業銀行、台中商業銀行及京
    城商業銀行虎尾分行之帳戶匯出鉅款至澳洲、紐西蘭，用以
    支付購買肉品之貨款；○○公司結束營業後，相對人另擔任○○
    食品有限公司（下稱○○公司）之實際負責人，並將○○公司所
    有之冷凍設備出售予牛肉股份有限公司（下稱公司），所受
    領之買賣價金均未用以清償系爭稅款債務，相對人顯有履行
    繳納系爭稅款義務可能而故不履行，且有處分應供強制執行
    財產之情事。伊自96年間移送執行迄今僅受清償484,185元
    ，而系爭稅款中有794,967元將於111年屆期，伊已窮盡執行
    手段仍未獲足額清償，爰依行政執行法第17條第6項第1款、
    第3款規定聲請管收相對人。原裁定以欠缺管收必要性為由
    ，裁定駁回伊管收之聲請，容有違誤，爰提起抗告，聲明請
    求廢棄原裁定，准予管收相對人3個月等語。
二、按義務人有行政執行法第17條第1項各款情形之一者，行政
    執行處得命其提供相當擔保，限期履行，並得限制其住居；
    義務人經通知或自行到場，經行政執行官訊問後，認有行政
    執行法第17條第6項各款情形之一，而有聲請管收必要者，
    行政執行處得將義務人暫予留置，其訊問及暫予留置時間合
    計不得逾24小時；行政執行官訊問義務人後，認義務人顯有
    履行義務之可能，故不履行，或就應供強制執行之財產有隱
    匿或處分之情事，而有管收必要者，行政執行處應自拘提時
    起24小時內，向行政執行處所在地之地方法院聲請裁定管收
    之；關於義務人拘提管收及應負義務之規定，於公司之負責
    人亦適用之，行政執行法第17條第1項、同條第6項第1、3款
    、同條第7項、同條第8項、第24條第4款分別定有明文。
三、經查：
  ㈠○○公司於91年4月8日設立登記，99年12月29日廢止登記，相
    對人於上開期間均擔任○○公司董事，並為○○公司之法定清算
    人；○○公司因滯納系爭稅款，經財政部中區國稅局彰化分局
    、臺中分局、彰化縣地方稅務局自96年6月間起分別移送抗
    告人執行，迄至110年9月13日止，抗告人僅受償484,185元
    ，尚欠系爭稅款5,156,610元等情，有財政部臺灣省中區國
    稅局行政執行案件移送書、營業稅隨課（406）核定稅額繳
    款書、營利事業所得稅稅額繳款書、送達證書、營業稅稅籍
    資料查詢作業畫面、經濟部商業司資料查詢作業畫面、有限
    公司設立登記表及變更登記表、財產目錄、行政執行案管系
    統綜合作業（執行案件）查詢畫面、尚欠金額查詢畫面及案
    件繳款金額查詢畫面在卷可稽【見原法院110年度聲管字第2
    號卷（下稱聲管卷）第29至105頁】。相對人為○○公司之法
    定清算人，於執行清算職務範圍內為○○公司之負責人，依行
    政執行法第24條第4款規定，有關義務人拘提管收及應負義
    務之規定，於相對人亦適用之。
　㈡又抗告人通知相對人於110年5月19日到場詢問，相對人當場
    陳明無力繳納系爭稅款且無法提供相當擔保等語；復經抗告
    人依行政執行法第17條第1項規定，於110年8月9日命相對人
    於同年月25日前繳清應納金額或提供與應納金額相當之擔保
    ，惟相對人逾期仍不履行繳納義務亦未提供相當之擔保；經
    行政執行官於110年9月23日上午9時20分開始訊問相對人後
    ，認有行政執行法第17條第6項第1、3款之管收事由且有聲
    請管收之必要，而於同日上午10時4分開始留置相對人，並
    於同日下午2時45分移送原法院訊問，有抗告人詢問筆錄及
    執行調查筆錄、110年8月9日彰執仁100年營稅執特專字第53
    755號命令稿暨其送達證書、原法院訊問筆錄在卷可稽（見
    聲管卷第21至25頁、第219至225頁、第235至239頁）。是以
    ，抗告人已依行政執行法第17條第1項規定，命相對人提供
    擔保，限期履行，而相對人屆期不履行亦未提供相當擔保；
    抗告人向原法院聲請裁定管收相對人，其程序亦與行政執行
    法第17條第7項規定相符。
　㈢再○○公司於94年5月1日起負法定納稅義務後，95年度尚有分
    配股東現金股利1,171,181元，且96年2月、4月之銷售額分
    別為14,458,341元、3,094,159元；自96年2月26日起至96年
    4月10日止，○○公司設於兆豐國際商業銀行、滙豐（台灣）
    商業銀行之帳戶，有短期內提領共936,063元之紀錄；自96
    年3月12日起至96年6月29日止，○○公司設於元大商業銀行、
    台中商業銀行及京城商業銀行虎尾分行之帳戶，共匯出481,
    850.4美元至澳洲、紐西蘭，用以支付購買肉品之貨款；○○
    公司結束營業後，相對人另擔任○○公司之實際負責人，並於
    99年12月28日將○○公司所有之冷凍設備出售予公司，所受領
    之買賣價金320萬元均未用以清償系爭稅款債務等情，有95
    年度營利事業投資人明細及分配盈餘表、96年營業人銷售額
    及稅額申報書、兆豐國際商業銀行股份有限公司函文暨所附
    自94年1月1日起至102年8月23日止之存款往來交易明細表、
    滙豐（台灣）商業銀行股份有限公司函文暨所附自開戶日起
    至最後交易日止之帳戶交易明細表、中央銀行外匯局函文暨
    所附自93年1月1日起至98年8月31日止之外匯支出歸戶彙總
    及明細表、抗告人執行筆錄及詢問筆錄、法務部行政執行署
    彰化行政執行處執行筆錄及現場照片、本院100年度上易字
    第24號刑事判決、冷凍倉庫買賣契約書、有限公司設立登記
    表及變更登記表、三信商業銀行股份有限公司函文暨所附支
    票影本在卷可稽（見聲管卷第107至221頁）。可見相對人於
    擔任○○公司董事期間，○○公司顯有履行繳納系爭稅款義務可
    能而故不履行；相對人於擔任○○公司清算人期間，亦有隱匿
    或處分○○公司應供強制執行財產之情事，該當行政執行法第
    17條第6項第1款、第3款之管收事由無訛。
　㈣按行政執行法第17條第6項關於管收處分之規定，係在貫徹公
    法上金錢給付義務，於法定義務人確有履行之能力而不履行
    時，拘束其身體所為間接強制其履行之措施，亦即對負有給
    付義務且有履行之可能，卻拒不為公法上金錢給付之人所為
    促使其履行之強制手段（司法院大法官釋字第588號解釋意
    旨參照）。倘經執行調查結果，並無事證足認義務人有財產
    可供執行，縱將義務人管收，對其義務之履行並無助益，如
    仍將其管收，有失必要性而違反比例原則；倘於此情形仍予
    管收，將使行政執行法第17條第6項第1款淪為對義務人過去
    未履行公法上給付義務之懲罰，當不符管收制度之目的（最
    高法院107年度台抗字第758號裁定意旨參照)。是以，關於
    「管收事由」之認定時點，固不限於現在執行階段，而包含
    法定義務成立後至移送執行之期間，然關於「管收必要性」
    之認定時點，則應以聲請管收時之情狀，判斷管收之手段是
    否有助於義務之履行。蓋管收既屬間接促使義務人履行公法
    上金錢給付義務之方法，倘義務人「過去」有履行能力，但
    「現在」已無履行能力，而仍以義務人「過去之履行能力」
    認定其有管收之必要性，無異淪為對義務人過去未履行公法
    上給付義務之懲罰，自不符管收制度之目的。經查：
　⒈相對人現財產狀況為：其名下有土地1筆（面積12.14平方公
    尺，權利範圍2分之1)、汽車1部（76年出廠），財產總額為
    220,940元等情，有原審查詢之稅務電子閘門財產所得調件
    明細表足憑【見原法院111年度聲管更字第1號卷（下稱聲管
    更卷）之證物袋】，顯見相對人現有財產與系爭稅款差距極
    大，相對人無法以現有財產完全清償系爭稅款。復參相對人
    為36年出生，現居住在臺中市和平區（見聲管更卷第51頁）
    ；其自99年12月6日至110年5月29日止（期間約10年6月）使
    用國泰世華商業銀行核發之信用卡共消費1,100,199元（見
    本院110年度抗字第458號卷第43至61頁），即相對人於上開
    期間內，平均每月使用該信用卡消費8,732元（計算式：1,1
    00,199元÷126月＝8,732元，小數點以下四捨五入），核未超
    過行政院主計總處公布之109年度臺中市平均每人每月消費
    支出24,187元。另觀諸上開消費紀錄，相對人消費之地點多
    為加油站、汽車維修保養公司、國道服務區、餐廳、眼鏡公
    司、燦坤3Ｃ、大潤發或電視購物等，各筆消費金額不高，且
    無奢侈消費之情形，並與相對人所陳：伊住在山上，打零工
    收入每月約1萬多元；開車、砍草都要用油，加油費多，刷
    卡支付油費可以省8毛錢，有時候駕車北上探視女兒，來回
    油費需700至800元等語（見聲管更卷第90至91頁）相符。可
    見相對人目前每月打零工所得，與其每月日常生活開銷金額
    相近，難認有多餘財產可供其清償系爭稅款。再相對人實質
    經營之○○冷凍食品有限公司（下稱○○公司）每月利潤，以相
    對人自陳之「每月營業額約30萬元」、「每月淨利5％」（見
    聲管更卷第89至90頁）計算，至多為15,000元（計算式：30
    0,000元×5％＝15,000元）。再參以○○公司109年度銷項銷售額
    為1,897,842元，扣除進貨及費用2,818,680元後，餘額為負
    920,838元；110年度銷項銷售額為1,892,686元，扣除進貨
    及費用1,834,542元後，餘額為58,144元等情（見聲管更卷
    第167至169頁），足見相對人現雖有實際經營○○公司，惟○○
    公司109年度之營業利潤為負數，110年度之營業利潤僅約58
    ,144元，難認相對人得透過經營○○公司而取得穩定收入，進
    而增進其履行繳納系爭稅款之能力。
　⒉抗告人雖主張：管收事由存在時點之認定，不應限於「現在
    」執行階段，而得往前追溯至「過去」的應負法定納稅義務
    成立後至移送執行期間。且若相對人現今之財產收入狀況確
    有履行能力，通常在抗告人依行政執行法第17條第7項予以
    留置時，迫於可能管收之間接強制壓力，即願主動提出清償
    計畫避免抗告人進一步向法院聲請管收，可謂無管收必要。
    原裁定以相對人「現在」之財產狀況及工作能力，判斷得否
    以管收之手段達到督促相對人履行義務之目的，係增加行政
    執行法第17條第6項所無之要件，適用法律顯有違誤等語。
    然「管收事由」與「管收必要性」之要件不同，認定時點亦
    有不同，已如前述，抗告人此部分主張似有將其兩者為混淆
    ；且若相對人現今之財產收入狀況顯有履行能力，其是否會
    在留置期間即提出清償計畫或在管收程序始為清償，均為相
    對人之選擇，並無一定，難謂留置期間未提出清償計畫之相
    對人即必有管收必要。則抗告人此部分主張，自屬無據。
　⒊抗告人又主張：相對人另有實際經營○○公司，該公司現仍營
    業中且有營收，相對人顯非無資力之人，原裁定單以相對人
    年事已高即認其無資力而無管收必要性，其理由矛盾等語。
    而相對人就其為○○公司之實際負責人，○○公司現亦營業中且
    有營收等情並不爭執，堪信為真。然○○公司每月淨利與相對
    人之每月日常生活開銷金額相近，頂多打平，尚難認相對人
    因而有多餘財產可供清償系爭稅款，已如前述，則相對人既
    無從透過經營○○公司而增進其履行繳納系爭稅款之能力，其
    又年事已高無其他高額收入來源，原裁定因而認定無管收之
    必要，核無違誤。抗告人此部分主張，難認有據。
　⒋基上，就相對人之整體收入、財產狀況暨工作能力而言，相
    對人目前雖有經營○○公司及打零工之工作所得，但僅足供其
    日常生活開銷，尚難期待其得經由其他途徑以獲得支付系爭
    稅款之方法，則縱將相對人予以管收，對其義務之履行並無
    助益，自無以管收手段達成行政執行目的之必要性存在。抗
    告人主張本件有管收必要性云云，即屬無據。
四、綜上所述，相對人依行政執行法第17條第6項第1款、第3款
    、第24條規定，聲請管收相對人，欠缺管收之必要性，不應
    准許。原裁定駁回抗告人對相對人為管收之聲請，經核並無
    違誤。抗告意旨指摘原裁定不當，聲明廢棄，為無理由，應
    予駁回。
五、據上論結，本件抗告為無理由，爰裁定如主文。
中　　華　　民　　國　　111 　年　　8 　　月　　1 　　日
                    民事第五庭  審判長法　官  游文科
　　　　　　　　　　　　　　          法　官  吳崇道
　　　　　　　　　　　　　　　        法　官  楊珮瑛
正本係照原本作成。
再為抗告應以適用法規顯有錯誤為理由。
如提起再抗告者應於裁定送達後10日內向本院提出抗告理由狀（
須按照他造人數附具繕本）並繳納抗告裁判費新台幣1000元。同
時委任律師或具有律師資格之關係人為代理人。因疫情而遲誤
不變期間，得向法院聲請回復原狀。　　　　　　　　　　

                                      書記官  金珍華
　　　　　　　　　　　　　　　　　　　 
中　　華　　民　　國　　111 　年　　8 　　月　　1 　　日